【裁判字號】    98,上訴,2266
【裁判日期】    980730
【裁判案由】    偽造文書等
【裁判全文】
臺灣高等法院刑事判決                98年度上訴字第2266號
上  訴  人
即  被  告  甲○○
上列上訴人因偽造文書等案件，不服臺灣新竹地方法院九十七年
度訴字第一二四六號、第一二八二號、九十八年度訴字第一一四
號，中華民國九十八年四月三十日第一審判決（起訴案號：臺灣
新竹地方法院檢察署九十七年度偵字第七○六八號；追加起訴案
號：同署九十七年度偵字第八三八八號、九十八年度偵字第一一
八九號），提起上訴，本院判決如下：
    主  文
原判決關於對丙○○共同行使偽造公文書、詐欺部分及定執行刑
部分，均撤銷。
甲○○被訴對丙○○共同行使偽造公文書、詐欺部分無罪。
    理  由
一、公訴意旨略以：上訴人即被告甲○○自民國九十七年六月上
    旬某日，透過真實姓名年籍不詳綽號「政哥」、「阿鴻」之
    介紹，加入某詐欺集團，嗣與「阿鴻」及某詐欺集團真實姓
    名年籍不詳之成年男子與女子，共同基於意圖為自己不法所
    有及行使偽造公文書之犯意聯絡及行為分擔，於九十七年十
    月十三日上午十時許，由該集團某成員，冒稱係玉山商業銀
    行股份有限公司永和分行（下稱玉山銀行）行員，以電話撥
    打告訴人丙○○住處電話，告知告訴人，有一不詳人士在玉
    山銀行，欲領取告訴人帳戶新台幣（下同）八十萬元，告訴
    人感覺有異，並回答其未在玉山銀行開戶等語，旋由集團成
    員換成一個自稱陳警官的男子接電話，並訛稱告訴人係華普
    投資公司負責人林美華之人頭，復將電話轉予自稱林忠明主
    任之男子，並說地檢署王明章檢察官已分案調查，又將電話
    轉予自稱王明章檢察官之男子，該名自稱王明章檢察官者，
    告知曾寄發二次傳票予告訴人，但均未出庭，再詢問告訴人
    有無投資股票基金之類的問題，告訴人回答有定期存款，該
    自稱王明章檢察官之人即表示要凍結告訴人所有定期存款，
    詐騙告訴人必須要將二百萬元交予公證三到七天，使告訴人
    陷於錯誤，遂依指示至國泰世華銀行西門分行提領一百六十
    萬元、六十萬元，接續於同日下午一時三十分許、下午三時
    許，在臺北市○○路○段與長沙街四○六號之某公園，交付
    一百六十萬元、六十萬元予被告，被告並交付「法務部行政
    執行假扣押處份（分）命令」、「臺灣台北地方法院一百六
    十萬元之收據」、「臺灣台北地方法院六十萬元之收據」等
    偽造之公文書予告訴人，足生損害於上揭司法機關及行政機
    關之公權力。嗣於九十七年十月十六日上午十時許，被告在
    台北市松山區○○○路三四○之九號台北國際機場，欲搭乘
    華信航空股份有限公司班機至金門縣，循小三通之模式潛逃
    中國大陸時，為接獲線報趕至之台北市政府警察局員警逮捕
    ，因認被告涉犯刑法第二百十六條、第二百十一條行使偽造
    公文書罪嫌、第三百三十九條第一項詐欺罪嫌云云。
二、按犯罪事實應依證據認定之，無證據不得認定犯罪事實；不
    能證明犯罪者，應諭知無罪之判決；刑事訴訟法第一百五十
    四條第二項、第三百零一條第一項分別定有明文。又告訴人
    之告訴，係以使被告受刑事訴追為目的，是其陳述是否與事
    實相符，仍應調查其他證據以資審認（最高法院五十二年台
    上字第一三○○號判例意旨參照）。而所謂證據，須適於為
    被告犯罪事實之證明者，始得為斷罪之資料；如未能發現相
    當證據，或證據不足以證明，自不能以推測或擬制之方法，
    以為裁判之基礎（最高法院二十九年上字第三一○五號、四
    十年台上字第八十六號判決意旨參照）。再刑事訴訟上證明
    之資料，無論其為直接或間接證據，均須達於通常一般之人
    均不致有所懷疑，而得確信其為真實之程度，始得據為有罪
    之認定，若其關於被告是否犯罪之證明未能達此程度，而有
    合理懷疑之存在，致使無從形成有罪之確信，根據「罪證有
    疑、利於被告」之證據法則，即不得遽為不利被告之認定（
    最高法院七十六年台上字第四九八六號判決意旨參照）。
三、本件公訴意旨認定被告涉有前述罪嫌，係以告訴人於警詢、
    偵查中之指述、偽造之「法務部行政執行假扣押處份（分）
    命令」、「臺灣台北地方法院一百六十萬元之收據」、「臺
    灣台北地方法院六十萬元之收據」等為論據。訊據被告否認
    有上述行使偽造公文書、詐欺之犯行，辯稱：「…丙○○部
    分…她所述的被害時間，我當時在桃園、中壢…我還有與朋
    友通電話…下午三點多我是在台北…三、四點買完東西要去
    九份，我到九份時，應該是下午四點多…（九十七年）八月
    二十五日就沒有作…」（九十八年六月二十三日本院準備程
    序筆錄第二頁）、「…這件事發生時，我當時人在中壢…我
    記得（九十七年）十月十三日人在中壢，我下午一點才出發
    到台北，到達台北時已經是下午二點…她（丙○○）說第一
    次時間為中午十二時或下午一時，第二次時間為下午一、二
    時，都是同一個人向她拿錢，但第一次明顯就不是我…我不
    可能犯案…」（九十八年七月九日本院審判筆錄第五頁、第
    二十頁）等語。
四、經查：
  (一)被告以外之人於審判外之陳述，雖不符合刑事訴訟法第一百
    五十九條之一至第一百五十九條之四之規定，但經當事人於
    審判程序同意作為證據，法院審酌該言詞陳述或書面陳述作
    成時之情況，認為適當者，亦得為證據；當事人、代理人或
    辯護人於法院調查證據時，知有第一百五十九條第一項不得
    為證據之情形，而未於言詞辯論終結前聲明異議者，視為有
    前項之同意；刑事訴訟法第一百五十九條之五第一項、第二
    項分別定有明文。檢察官、被告對於本判決下列所引用被告
    以外之人於審判外之陳述（包含書面陳述），於本院準備程
    序及審理時，均表示無意見而不予爭執，且迄至言詞辯論終
    結前亦未再聲明異議，本院審酌上開證據資料製作時之情況
    ，尚無違法不當及證明力明顯過低之瑕疵之情形，依刑事訴
    訟法第一百五十九條之五第二項規定，認例外均具有證據能
    力，且經本院於審判期日依法進行證據之調查、辯論，當事
    人於訴訟上程序權利，已受保障，先予敘明。
  (二)告訴人於九十七年十月十三日上午十時許，接獲一名自稱玉
    山銀行職員之不詳姓名女子來電，佯稱有人將自其名義提領
    在該銀行帳戶之款項八十萬元，經告訴人表示其未在玉山銀
    行開戶口，該不詳女子則稱幫其報案而將電話轉給自稱警察
    機關陳警員之不詳姓名男子接聽，該男子於電話中表示告訴
    人為華普投資公司人頭，即將電話轉由一名自稱林忠明主任
    之不詳男子，於電話中佯稱地方法院檢察署王明章檢察官已
    經分案偵辦，旋即將電話轉予自稱王明章檢察官之人，續稱
    曾二次寄送傳票予告訴人，告訴人皆未出庭，告訴人回答未
    接到傳票，接著該名男子問告訴人有無投資股票、基金，經
    告訴人告知有定存後，即佯稱要凍結告訴人所有定存帳戶，
    惟告訴人如交出二百萬元供公證三至七天，帳戶則不必凍結
    ，屆期會將交付公證之款項全部歸還，告訴人趕緊前往國泰
    世華西門分行，提領現金一百六十萬元，再依對方電話指示
    ，於當日下午一時至一時三十分許間，攜至臺北市○○區○
    ○路與長沙街口四○六號公園等候，一名男子走近告訴人，
    將電話交予告訴人與剛才自稱檢察官之人交談，依指示將一
    百六十萬元交予前來會面之男子，該自稱檢察官之男子在電
    話中，繼續要求告訴人將帳戶其他款項交出公證，以免帳戶
    被凍結，告訴人乃返家拿取每張金額均為三十萬元之定存單
    二張前往銀行解除定存而將錢領出，依對方來電指示，於當
    日下午三時三十分許，前往四○六號公園，將六十萬元交付
    予先前向其拿取一百六十萬元之同一名成年男子，並收下對
    方交付之法部行政執行假扣押處份（分）命令、數額一百六
    十萬元、六十萬元之臺灣台北地方法院收據各一紙，同日下
    午四時許，告訴人查覺有異，經向家人反應得知騙，遂前往
    臺北市政府警察局萬華分局漢中街派出所報案各情，已據告
    訴人指述甚詳，並有臺北市政府警察局萬華分局九十八年二
    月六日北市警萬分刑字第○九八三○一四六八○○號函及檢
    送偽造之法部行政執行假扣押處份（分）命令、數額一百六
    十萬元、六十萬元之臺灣台北地方法院收據各一紙（原審卷
    第五十頁至第五十三頁）在卷可稽。
  (三)告訴人並先後證稱：「…（警方提供相片供妳指認，妳是否
    能清楚指認其中哪一位是向妳詐騙？）第二號之男子（被告
    ）就是詐騙集團派來向我收取…二百二十萬元之嫌犯…」（
    九十七年十月二十二日警詢筆錄，九十七年度偵字第七○六
    八號卷第九十六頁）、「…（你有無看過庭上之被告？當庭
    指認）有…（看過他幾次？）二次…九十七年十月十三日下
    午一點多，在台北市○○街與中華路口附近…同一天下午三
    點多，在同一地點…」（九十七年十一月十二日偵查筆錄，
    同前偵查卷第一○三頁、第一○四頁）、「…（出面與你接
    洽的人數有幾人？）一個男的…（有無看過在庭被告？）有
    ，就是在庭被告跟我同一天收兩次錢…當天他把文件遞給我
    的時候，有點緊張而不太講話…」（九十八年四月七日原審
    審判筆錄，原審九十七年度訴字第一二四六號卷第一二四頁
    正反面、第一二五頁反面）、「…（九十七年十月十三日到
    底被告有無出面？）有。就是與我相約在長沙街的公園。我
    的印象他當初與我見面時，他的頭髮是西裝頭，與今天的髮
    型不同。今日當庭的被告下巴、鼻子非常像，當初他沒有戴
    眼鏡…第一次差不多中午十二點多或一點，第二次則是下午
    一、二點。因為我回去拿存摺，所以有相隔一、二小時。第
    一次我領完錢之後，我坐計程車回去，回去大約下午一點多
    ，第二次給完錢之後，回到家大約三、四點左右…」（九十
    八年七月九日本院審判筆錄第三頁）等語，指認被告即是前
    往向其收取金錢之詐騙集團成員。
  (四)然而，
  (1)被告雖坦認自九十七年六月上旬某日起，透過不詳姓名綽號
    「政哥」、「阿鴻」之介紹，加入某詐欺集團，依該集成員
    指示，前往與被害人碰面，將偽造之「臺灣台北地方法院檢
    察署偵查卷宗」、「台北地方法院檢察署監管科存提物證明
    」、「請求暫時凍結執行聲請書」、「法務部行政執行假扣
    押處份（分）命令」、「個人資料外洩授權止付申請書」、
    「臺灣台北地方法院貳佰拾萬元之收據」、「臺灣台北地方
    法院壹佰伍拾伍萬元之收據」、「臺灣台中地方法院檢察署
    刑事傳票」、「臺灣台中地方法院檢察署刑事傳票（續）」
    、「台中地方法院地檢署監管科存提物證明」、「台中地方
    法院行政凍結管收執行命令」、「臺灣台北地方法院捌拾萬
    元之收據」等偽造公文書交予被害人，及向被害人收取金錢
    等事實不諱，惟辯稱：「…（你有無看過…丙○○？）沒有
    …」（九十七年十月十二日偵查筆錄，同前偵查卷第一○四
    頁）、「…當天（九十七年十月十三日）早上七點多，我坐
    火車到中壢，後來坐朋友車子到他家，朋友說要到台北逛一
    逛，快一點時，從中壢出發到台北…（當天是否遇到被害人
    丙○○？）沒有…我真的不認識她…（是否承認有跟丙○○
    拿錢？）不是我做的，我不承認…」（九十七年十一月二十
    七日偵查筆錄，同前偵查卷第一三○頁、第一三一頁）、「
    …（下午）一點多的時候我當時人在桃園，而且我正在打算
    桃園去臺北市…證人所述的時間，我還沒有到台北…我在九
    十七年九月就沒有再參與這個集團…」（九十八年四月七日
    原審審判筆錄，原審卷第一二六頁）、「…丙○○部分…她
    所述的被害時間，我當時在桃園、中壢那邊…我還有與朋友
    通電話…下午三點多我是在台北…三、四點買完東西要去九
    份，我到九份時，應該是下午四點多…（九十七年）八月二
    十五日就沒有作…」（九十八年六月二十三日本院準備程序
    筆錄第二頁）、「…這件事發生時，我當時人在中壢…我記
    得（九十七年）十月十三日人在中壢，我下午一點才出發到
    台北，到達台北時已經是下午二點…她（丙○○）說第一次
    時間為中午十二時或下午一時，第二次時間為下午一、二時
    ，都是同一個人向她拿錢，但第一次明顯就不是我…我不可
    能犯案…」（九十八年七月九日本院審判筆錄第五頁、第二
    十頁）等語，始終否認有與詐欺集團共同詐騙告訴人。
  (2)本院審酌被告經警移送偵辦之各詐騙行為，被告所承認有依
    指示收取現金之被害人－張梅桂、黃秀炫、董爾克、施梅玉
    ，其等自被告收受之偽造「臺灣台北地方法院收據」之收款
    員，其中被害人張梅桂、董爾克、施梅玉部分為林大成，被
    害人黃秀炫部分為林民啟，係被告於九十七年六月上旬加入
    詐欺集團對外使用之稱呼，已據被告、證人張梅桂、黃秀炫
    、董爾克、施梅玉陳明在卷，而告訴人自詐欺集團成員收受
    之「臺灣台北地方法院收據」之收款員則係「賈凱華」，非
    被告當時對外使用之姓名；再者，0000000000號
    行動電話門號，係被告之友人申辦供被告持用之門號，此已
    據被告供明在卷（九十七年十月十六日警詢筆錄，同前偵查
    卷第十六頁），據卷附之0000000000號行動電話
    門號通聯紀錄，於九十七年十月十三日（星期一）凌晨一時
    五十九分起至同日凌晨四時三十分，0000000000
    號行動電話門號發話及收話之基地台位置，在基隆市仁愛區
    及七堵區，同日上午十時十四分至同日下午一時一分，00
    00000000號行動電話門號發話及收話之基地台位置
    ，在桃園縣中壢市、平鎮市，同日下午四時十八分至二十五
    分，0000000000號行動電話門號發話及收話基地
    台位置，在基隆市暖暖區、七堵區，同日下午四時二十九分
    、三十分，0000000000號行動電話門號發訊、收
    訊、發話位置，在台北縣汐止市，其中當日下午一時許，係
    00000000000號行動電話門號發話至00000
    00000號行動電話門號，通話時間為二百零五秒，受話
    基地台位置在桃園縣平鎮市，此有0000000000號
    行動電話門號通聯紀錄可稽（同前偵查卷第一三五頁正反面
    ），由卷附之0000000000號行動電話門號監聽譯
    文（同前偵查卷第六十三頁、第六十四頁），九十七年十月
    十三日下午一時零分五十七秒，0000000000號行
    動電門號持用者乙○○發話至0000000000號行動
    電話門號，0000000000號行動電門號係被告母親
    乙○○持用之門號，此已據被告供明在卷（同前偵查卷第十
    六頁、同前偵查卷第一三一頁），通話內容為購買星期四（
    九十七年十月十六日）赴金門之機票，及由金門至大陸地區
    廈門之船票等事宜，與被告於九十七年十月十六日警詢時供
    述：「（你前往金門的機票是何時訂購？）這個禮拜一，就
    是（九十七年）十月十三日…」（同前偵查卷第二十頁）情
    節相符，堪認九十七年十月十三日下午一時許之電話交談內
    容，係被告與其母親之對話，0000000000號行動
    電話門號由被告持用中；惟如前所述，告訴人係於當日下午
    十二時三十分許至下午一時三十分許間，在台北市○○街四
    ○六號公園，將一百六十萬元交付予詐欺集團成員，由於當
    日上午十時十四分至同日下午一時許，被告在桃園縣中壢、
    平鎮市，顯然無法於告訴人所指控之時間，出現在台北市○
    ○街四○六號公園，向告訴人收取一百六十萬元至明；至於
    下午三時許被告確有出現在台北市，此經被告供承在卷，然
    告訴人於警詢、偵查、原審及本院均指證稱當日下午十二時
    三十分許至一時三十分許，及同日下午三時至三時三分許間
    ，前後兩次係由同一名男子向其收取現金一百六十萬元、六
    十萬元，由於第一次向告訴人收取一百六十萬元並非被告，
    第二次自亦非被告向告訴人收取現金。
  (五)本案綜合卷證資料，對於公訴意旨所指被告依指示前往向告
    訴人收取現金，及將偽造之「法務部行政執行假扣押處份（
    分）命令」、「臺灣台北地方法院一百六十萬元之收據」、
    「臺灣台北地方法院六十萬元之收據」交付予告訴人，有行
    使偽造公文書犯行及詐欺犯行，客觀上既尚未達於通常一般
    人均不致有所懷疑，而得確信其犯罪事實之程度，依「罪證
    有疑、利於被告」之法則，即應作有利於被告之認定，被告
    所辯其當時已離開該詐欺集團，未依指示向告訴人收取現金
    ，及將偽造之公文書交予告訴人等語，尚非全然無據。此外
    ，復查無其他積極證據足資證明被告對於告訴人有何行使偽
    造公文書及詐欺等犯行，自應為被告無罪之諭知。
六、本件被告並無積極證據足資證明被告有前揭公訴意旨所指行
    使偽造公文書及詐欺等犯行，已如前所述，原審認定被告此
    部分亦成立犯罪，尚有未洽。被告提起上訴，為有理由，應
    由本院將原判決關於對告訴人共同行使偽造公文書、詐欺及
    定執行刑部分撤銷，就被訴對告訴人共同行使偽造公文書、
    詐欺部分，諭知被告無罪之判決。
據上論斷，應依刑事訴訟法第三百六十九條第一項前段、第三百
六十四條、第三百零一條第一項前段，判決如主文。
本案經檢察官劉異海到庭執行職務。
中    華    民    國    98    年    7     月    30    日
                  刑事第十三庭審判長法  官   曾德水
                                    法  官   趙文卿
                                    法  官   林婷立
檢察官如不服本判決，應於收受送達後10日內向本院提出上訴書
狀，其未敘述上訴之理由者並得於提起上訴後10日內向本院補提
理由書（均須按他造當事人之人數附繕本）「切勿逕送上級法院
」。
                                    書記官   王增華
中    華    民    國    98    年    8     月    17    日


司法院資訊處製作；財團法人民間司法改革基金會備份。
